臺灣臺南地方法院刑事判決　　　　　　　　　　　　　　九十三年度訴字第一四號
　　公　訴　人　臺灣臺南地方法院檢察署檢察官
　　被　　　告　丁○○
　　選任辯護人　方文賢律師
　　被　　　告　丙○○
　　選任辯護人 江大寧律師
右列被告因偽造貨幣等案件，經檢察官提起公訴（九十二年度營偵字第一三一三號）
，本院判決如左：
    主      文
丁○○共同連續行使偽造之通用紙幣，處有期徒刑伍年捌月。
丙○○共同連續行使偽造之通用紙幣，累犯，處有期徒刑陸年。又意圖為自己不法之
所有，而侵占離本人所持有之物，處罰金肆仟元，如易服勞役，以參佰元折算壹日。
扣案之偽鈔參拾玖張（號碼：ＮＭ８７９５２１ＹＣ拾貳張、ＬＪ７５９６１１ＪＹ
拾壹張、ＢＫ９５７４３６ＹＣ拾陸張）、新臺幣參仟玖佰拾元、檳榔壹包（內含參
小包）及七星牌香菸玖包均沒收。
    事      實
一、丙○○前因違反著作權法案件，經本院判處有期徒刑四月確定，於民國（下同）
    九十一年十二月二十日准以易科罰金執行完畢，猶不知悔改，於九十二年十月間
    某日，在臺南市○○街友愛市場之「小杜意麵」旁，基於意圖為自己不法所有之
    犯意，侵占離姓名、年籍不詳之人所持有，以報紙包裹之千元紙幣之偽鈔四十五
    張，嗣竟與丁○○共同基於行使偽造貨幣之概括犯意聯絡，於九十二年十一月八
    日凌晨零時許，由丁○○駕駛車牌號碼ＹＲ─４００８號自小客車搭載丙○○，
    由臺南市○○路三十五巷七號三樓之二出發，連續至臺南市及臺南縣仁德鄉、歸
    仁鄉、官田鄉、關廟鄉、新化鎮等處檳榔攤時，推由丙○○或由丁○○持偽造之
    千元紙幣一張，予以行使，連續佯向不知名之檳榔攤業者購買新臺幣（下同）一
    百元或五十元不等之香菸、檳榔等物五次，使檳榔攤業者陷於錯誤而予收受該千
    元偽鈔，交付所購買之物，並找付九百五十元或九百元不等之金錢。嗣於九十二
    年十一月八日凌晨二時二十五分許，丁○○駕駛上開自小客車搭載丙○○，至臺
    南縣學甲鎮○○路一０三號戊○○所開設之「菁仔林檳榔攤」，丙○○以千元偽
    鈔一張向戊○○購買檳榔五十元，戊○○於將檳榔及九百五十元交付丙○○後，
    始發覺所收受之千元紙幣係偽鈔而報警，為警於同日凌晨二時四十分許，在臺南
    縣學甲鎮縣道一七四號道路美豐段查獲，並扣得千元紙幣之偽鈔三十九張（號碼
    ：ＮＭ８７９５２１ＹＣ十二張、ＬＪ７５９６１１ＪＹ十一張、ＢＫ９５７４
    ３６ＹＣ十六張）、犯罪後所得四千八百六十元、檳榔五包及七星牌香菸九包。
二、案經臺南縣警察局學甲分局報告臺灣臺南地方法院檢察署檢察官偵查起訴。
    理      由
一、訊據被告丙○○就侵占離本人所持有之物部分坦承不諱，供稱：我在友愛街「小
    杜意麵」的旁邊，當時我要牽機車，踢到報紙包著的一包東西，拿起來看，當時
    報紙包的是扣案的錢，．．．當天由丁○○開車，我坐在駕駛座右邊位置，丁○○拿五張千元大鈔給我，叫我等一下到檳榔攤時，下車買東西」等語明確（見本
    院九十三年三月三日審理筆錄），並有扣案之一千元偽鈔共三十九張在卷足考，
    故被告丙○○此部分之自白，經核與事實相符，堪可採信，故被告丙○○既將離
    本人所持有之物即扣案之偽鈔予以侵占入己，復持之以花用，客觀衡之，依被告
    丙○○之行為以觀，其主觀上確有意圖為自己不法所有之犯意，至為灼然。另訊
    據被告丙○○、丁○○固供承於九十二年十一月八日凌晨零時許，由丁○○駕駛
    車牌號碼ＹＲ─４００８號自小客車搭載丙○○，由臺南市○○路三十五巷七號
    三樓之二出發，連續至臺南市及臺南縣仁德鄉、歸仁鄉、官田鄉、關廟鄉、新化
    鎮等處檳榔攤時，推由丙○○或由丁○○持千元紙幣一張，予以行使，而向不知
    名之檳榔攤業者購買一百元或五十元不等之香菸、檳榔等物，使檳榔攤業者收受
    該千元偽鈔等語無訛（見本院九十三年二月四日準備程序筆錄、九十三年三月三
    日審理筆錄、臺灣臺南地方法院檢察署九十二年度營偵字第一三一三號偵查卷第
    八頁），然均辯稱：我們不知道那是偽鈔云云。惟查：被告丙○○於偵查中供稱
    ：「（你如何知道那是假鈔？）我摸起來怪怪的，且有問朋友」，「（是否一使
    用就知道那是假鈔？）知道，我在使用時就有些害怕」，「我們只是一時貪心，
    我們已知錯」等語明確，被告丁○○則供稱：「我知道丙○○身上有偽鈔，就是
    這幾天丙○○主動告訴我身上有偽鈔，數量有多少我不知道，直至七日晚間在網
    咖店內他拿給我偽鈔時，我才知道正確數目是四十五張面額一千元之偽鈔」，「
    我心裡有底這是假錢」，「（既然知道是假錢為何拿去向別人買東西？）缺錢用
    」等語綦詳（均見臺南縣警察局學甲分局九十二年十一月八日警詢筆錄、臺灣臺
    南地方法院檢察署九十二年度營偵字第一三一三號偵查卷第七頁），故就被告丙○○、丁○○上開供詞相互以參，足見被告丙○○於侵占離他人持有之物之初，
    因以手觸摸後，主觀上即明知扣案之千元紙幣係屬偽鈔，且於九十二年十月七日
    由被告丙○○在網咖店內交付被告丁○○前（即被告丁○○收受前），確有告知
    被告丁○○所持有之千元紙幣係屬偽鈔，殆無疑義，益見被告丁○○於收受偽鈔
    前，其主觀上即明知所收受之物為偽鈔，彰彰甚明。再者，被告丁○○於本院審
    理時亦供稱：「後來上車後，我將錢全部放在駕駛座旁邊右座腳踏板上的一個護
    髮油紙箱內」等語（見本院九十三年三月三日審理筆錄），經核與其於警詢中所
    供稱：「右前座位之踏板上護髮油盒子內，放置面額一千元之偽鈔共三十四張，
    是我親手放置藏於盒子內的」等語相符（見臺南縣學甲分局九十二年十一月八日
    警詢筆錄），足見面額一千元之偽鈔三十四張於被告丁○○行為時，係放在車輛
    右前座位之腳踏板護髮油盒內無訛，然衡諸常情，苟被告丁○○認為該紙鈔均為
    真鈔，何以不將所認為之「真鈔」置放於自己之口袋內？蓋以千元紙鈔既屬貴重
    之物，且依被告丁○○所親手放置之鈔票計三十四張，價值為三萬四千元，數目
    非小，如被告丁○○確認為係屬真鈔，為何反放置於腳踏板上之護髮油盒內？凡
    此諸節，均與常理顯有未符，足見被告丁○○辯稱不知道係假鈔乙節，顯難憑採
    ，益證被告丁○○於收受前，即明知所持有之鈔票係屬偽造之紙幣，至為明灼。
    另衡以被告丁○○供稱：「其中一張因為沾到水變模糊」等語明確（見同卷九十
    二年十一月八日警詢筆錄），並經本院當庭勘驗警詢筆錄錄音帶無訛（見本院九
    十三年三月三日審理筆錄），故酌以被告丙○○、丁○○於警詢中供稱於交付前
    渠等即知係屬偽鈔等語（詳如前述），足見被告丁○○主觀上並非不知係屬偽鈔
    ，要屬無誤。況酌以本案扣案之千元紙幣之偽鈔三十九張，其中號碼：ＮＭ８７
    ９５２１ＹＣ有十二張、號碼ＬＪ７５９６１１ＪＹ有十一張、號碼ＢＫ９５７
    ４３６ＹＣ有十六張，相同號碼之紙鈔數量頗多，被告丙○○、丁○○既知道要
    去驗鈔，何以就此一極明顯之處，毫無知悉之理？而被告丙○○及丁○○前開自
    白渠等二人明知各鈔票係屬偽造而連續行使用以找回真鈔乙節，經核與被害人戊○○於警詢中所證述：「（何人持用偽造新臺幣至妳所開設檳郎攤購物？購買何
    物？金額多少？）經警查證為丙○○持用偽造新臺幣一千元向我購買商品。其購
    買檳榔二包，金額共新臺幣五十元」，「（丙○○於何時、以何方式向妳購買檳
    榔等物品？）丙○○於九十二年十一月八日上午二時二十五分許，乘自小客車坐
    於右前乘客座上，當該自小客車開至檳榔攤前，我看其手持該偽造一千元欲購買
    檳榔，即準備找零之零錢九百五十元及二包檳榔交付於丙○○，並接過其所持造
    新臺幣完成交易後，他們隨即駕車離去」等語大致相符（見臺南縣警察局學甲分
    局警卷九十二年十一月八日警詢筆錄），並有扣案之千元紙幣之偽鈔三十九張（
    號碼：ＮＭ８７９５２１ＹＣ十二張、ＬＪ７５９６１１ＪＹ十一張、ＢＫ９５
    ７４３６ＹＣ十六張）、行使偽鈔後找回之四千八百六十元、檳榔五包、七星牌
    香菸九包、扣押書、贓物認領保管單及照片十二幀附卷可考，足證被告丙○○、
    丁○○自始即明知所持有之鈔票係屬偽造，而猶連續至臺南市及臺南縣仁德鄉、
    歸仁鄉、官田鄉、關廟鄉、新化鎮等處檳榔攤時，推由丙○○或由丁○○持千元
    紙幣一張，予以行使，而向不知名之檳榔攤業者購買一百元或五十元不等之香菸
    、檳榔等物，使檳榔攤業者收受該千元偽鈔，用以取得所找回之真鈔，至為顯明
    ，益見渠等二人於主觀上自始即知悉所持有之鈔票為偽鈔，殆無疑義，此觀諸被
    害人戴麗鈴陳稱：「我接手該編號ＢＫ９５７４３６ＹＣ之新臺幣一看即覺得色
    澤特別鮮艷，再仔細端詳後確定係一偽鈔」等語明確（見同卷同日筆錄），即可
    明瞭。故衡以被告丁○○、丙○○均為具社會閱歷之人，對此焉有不知之理？顯
    見被告二人主觀上確有行使偽造通用紙幣之故意，至為灼然。再者，扣案之偽鈔
    經本院當庭勘驗結果，認為：扣案之偽鈔上經螢光燈照射有長條狀螢光反應，經
    與真鈔比對，真鈔之螢光反應較為細微，且螢光點較為稀少，惟扣案之偽鈔螢光
    點較多，線條亦頗粗，明顯可以分辨出來（見本院九十三年三月三日審理筆錄）
    ，故依螢光燈光線之角度折射，確足以清楚分辯係真鈔或假鈔，並酌以證人甲○○於交互詰問過程中證稱：「（你們都是用什麼來檢驗？）就是現在的這一台驗
    鈔燈」，「（每天一定要使用到驗鈔燈？）是的」，「（有無親自在使用這台驗
    鈔燈？）有，我有親自使用，我對這台驗鈔燈很熟悉」，「（會使用這台驗鈔燈
    ，所以可以分辨出鈔票是真的還是假的？）如果一張是真的，一張是假的話，就
    很容易分辨出來」，「（有無拿真鈔試試看機器？）有」，「我對真鈔經過驗光
    燈照射出來的形狀很熟悉」，「我從螢光絲部分可以看出來是偽鈔」等語明確（
    見本院九十三年三月三日審理筆錄），故依證人甲○○所證述之詞，其確足以清
    楚分辨真鈔及假鈔無訛，惟證人甲○○所證述之詞，就被告丙○○、丁○○是否
    係拿真鈔給證人甲○○檢驗，亦或係拿偽鈔給證人甲○○檢驗，依證人甲○○所
    證稱：「（你當時檢驗的是不是這張偽鈔？）我不清楚」等語以觀（見本院同日
    筆錄），證人甲○○之證詞仍不得資為被告丙○○、丁○○有利之認定，殆無疑
    義，亦即，被告丁○○究係拿真鈔給證人甲○○，或拿假鈔給證人甲○○檢驗，
    依證人之證詞，尚不足為有利於被告丙○○、丁○○之證明，應無異論。況被告
    丁○○苟係為求驗明是否為真鈔或偽鈔，何以僅拿一張給證人甲○○檢驗？為何
    不拿所有之鈔票予以確認？而佐以扣案之千元偽鈔三十九張，經送中央印製廠鑑
    定結果，確屬偽鈔乙節，有中央印製廠九十二年十一月二十五日中印發字第０九
    二０００五四八八號函附卷可稽。且觀之被告丙○○、丁○○自警詢以迄偵查時
    ，均未陳稱有將紙鈔拿給證人甲○○檢驗云云，嗣於本院審理時始改稱有拿一張
    紙鈔去檢驗云云，益徵被告二人嗣後所辯，確屬虛妄。綜上各情相互酌參，被告
    丙○○、丁○○前開自白，經核與事實相符，堪可採信，然矢口否認部分，則顯
    係臨訟諉責之詞，難信為真，渠等二人之犯行均洵堪認定。
二、按行使偽造紙幣，本含有詐欺性質，苟其行使之偽幣，在形式上與真幣相同，足
    以使一般人誤認為真幣而矇混使用者，即屬行使偽造紙幣之行為；刑法第一百九
    十六條第一項之行使偽造紙幣罪，以明知係偽造之紙幣，故意收受後冒充真幣行
    使為構成要件，如其收受之初並不知係偽造，嗣後發覺因不甘受損失而仍行使者
    ，則其情節較輕，同條第二項另設有專科罰金之規定，與第一項之行使偽幣罪有
    別，最高法院二十七年度滬上字第一一三號號判例、二十七年度上字第四二九號
    判例均可資參照。次按刑法第一百九十六條第一項之行使偽造變造幣券罪，以行
    為人在行使前，取得該幣券時，明知為偽造或變造之幣券，為犯罪成立要件，若
    收受後，方知為偽造或變造之幣券，則不能論以此項罪責，最高法院八十八年度
    臺上字第五四三一號判決可資參照。故依此見解以觀，刑法第一百九十六條第一
    項所謂行使偽造幣券罪，應以行為人於「行使前」明知為偽造之幣券為犯罪之構
    成要件要素。而同條第二項係以「收受後」，方知為偽造或變造之幣券，為規範
    之客體。雖實務上有認為：所稱收受，係指取得持有權而言，不論有償與無償、
    適法與不適法，凡一切取得持有之行為，均包括在內（最高法院九十一年台上字
    第七二一號判決參照），該判決以立法者之主觀意志為解釋之基準，或有所本。
    然而在法解釋學上，以立法者立法當時之主觀意思做為解釋標準之主觀的、歷史
    的解釋方法已漸失其重要性，毋寧，現今通說係優先採取客觀解釋方法，認為解
    釋法律應以表現在法律條文本身之文句、目的、條文（不僅指同一法律中之各條
    文，亦包括其他法律之條文）間之脈絡、體系、牽連關係所探求出來之意義做為
    解釋之標準，而主觀解釋法僅具補充之性質而已。從而，自文義解釋之角度而言
    ，刑法第一百九十六條第二項所稱收受者，依客觀之法解釋以觀，自應受「收受
    」本身之字義範圍所限制，尚不及於「侵占」之行為，蓋以「收受」與「侵占」
    之法概念，本即屬不同之行為類型，苟將內涵迥異之法概念作顯然逾越文義範疇
    以外之解釋，即屬類推適用，而使刑法最高之指導原則－罪刑法定主義之精神蕩
    然無存。再者，從體系解釋之角度而言，刑法第一百九十六條第一項之行使偽造
    變造幣券罪及同條第二項之收受後行使偽造變造幣券罪，其法定刑輕重懸殊，第
    一項之行為者，係明知為偽造、變造之幣券而行使，明知為偽造、變造之幣券，
    而意圖供行使之用而收集或交付於人，其惡性自重，故刑罰亦重；惟本條第二項
    之情形，行為人大凡係因一時疏失而收受，不甘損失而予行使，本身亦屬被害者
    ，情屬可憫，故刑罰宜輕，苟自始即明知而行使者，自無「不甘損失」之可言，
    行為人本應自負其明知之責故也。另從目的論之解釋以觀，刑法第一百九十六條
    第一項、第二項之區別基準，係以行為人主觀上之惡性做為衡量標準之一，苟將
    一切取得持有之行為均包括在刑法第一百九十六條第二項之內，則行為人於侵占
    離本人所持有之偽鈔時，明知係偽鈔而充以行使之用，因得以類推同條第二項所
    謂「收受」行為之要件，而得邀同條項「輕刑」之寬典，且其侵占之初，不惟未
    有何損失，供行使之用後，復得規避同條第一項之適用，對刑法第一百九十六條
    第一項本於防制經濟犯罪之目的及懲罰行為人主觀上之惡性而言，與同條第二項
    相較，顯然違反「基本上相同者，應為相同處理；基本上相異者，應為相異處理
    」之憲法上的平等原則，至為灼然。準此諸節以觀，刑法第一百九十六條第一項
    所稱之「行使」，依文義解釋、體系解釋及目的論解釋，應以行為人於行使前，
    主觀上明知為條件，且同條第二項所稱收受者，係指「收」、「受」而言，其意
    涵尚非毫無限制，而應作合乎必要性之限縮，即屬的論。核被告丙○○、丁○○
    所為，係犯刑法第一百九十六條第一項之行使偽造通用紙幣罪。被告丙○○另犯
    刑法第三百三十七條之侵占離本人所持有之物罪。被告丙○○、丁○○就行使偽
    造通用紙幣部分，有犯意之聯絡及行為之分擔，均為共同正犯。又被告二人先後
    六次行使偽造貨幣之犯行，時間緊接，所犯係犯罪構成要件相同之罪，顯係基於
    概括犯意為之，為連續犯，應依刑法第五十六條之規定論以一罪，並加重其刑。
    被告丙○○所犯行使偽造通用紙幣罪部分與侵占離本人所持有之物部分，犯意各
    別，行為互殊，應予分論併罰。公訴人於證據並所犯法條欄內雖漏未載明被告丙○○另犯刑法第三百三十七條之侵占離本人所持有之物罪之部分，然於起訴書犯
    罪事實欄內已述及被告丙○○此部分之犯行，顯已就被告丙○○侵占離本人所持
    有之物之部分列為犯罪事實而予起訴，本院就此部分自得依法審理，併此指明。
    末查：被告丙○○前因違反著作權法案件，經本院判處有期徒刑四月確定，於九
    十一年十二月二十日准以易科罰金執行完畢，有臺灣高等法院被告全國前案紀錄
    表可按，被告丙○○於受有期徒刑之執行完畢後，五年內再犯本件行使偽造通用
    紙幣之有期徒刑以上之罪，為累犯，應依刑法第四十七條規定加重其刑，並依法
    遞加重之。爰審酌被告二人素行、犯罪之動機、目的係貪圖不法利益、所使用之
    手段及所造成危害、所得利益固屬非多、然渠等二人犯罪後猶矢口否認犯行，且
    被告丙○○一再否認警詢所供之詞，經本院實施交互詰問並花費長時間勘驗警詢
    筆錄錄音帶後，證明被告二人所辯顯屬虛妄，浪費寶貴之司法資源，益見被告二
    人犯後猶飾詞狡辯，態度惡劣，毫無悔悟之心，非予嚴懲，無從收警惕之效等一
    切情狀，分別量處如主文所示之刑，被告丙○○關於侵占離本人所持有之物部分
    ，並諭知如易服勞役以三百元折算一日之標準，以資懲儆。扣案之千元紙幣之偽
    鈔三十九張（號碼：ＮＭ８７９５２１ＹＣ十二張、ＬＪ７５９６１１ＪＹ十一
    張、ＢＫ９５７４３６ＹＣ十六張），爰依同法第二百條之規定宣告沒收之。另
    四千八百六十元，除其中九百五十元及檳榔五小包中之二小包業經被害人戊○○
    領回，無須沒收外，所餘三千九百十元、檳榔一包（內含三小包）及七星牌香菸
    九包，均為被告二人所有因犯罪所得之物，有扣押物品清單在卷足考，爰依同法
    第三十八條第一項第三款之規定宣告沒收，附此敘明。
據上論斷，應依刑事訴訟法第二百九十九條第一項前段，刑法第二十八條、第五十六
條、第一百九十六條第一項、第三百三十七條、第四十七條、第四十二條第二項、第
二百條、第三十八條第一項第三款，罰金罰鍰提高標準條例第一條前段、第二條，判
決如主文。
本案經檢察官乙○○到庭執行職務
中      華      民      國      九十三      年    三    月    十七      日
                              臺灣臺南地方法院刑事第六庭
                                    審判長法  官  黃光進
                                          法  官  張瑛宗
                                          法  官  黃翰義
右正本證明與原本無異。
如不服本判決應於送達後十日內向本院提出上訴狀。
                                          書記官  林憶梅
中      華      民      國      九十三      年    三    月    十七      日
附錄本案論罪科刑法條全文：
中華民國刑法第一百九十六條(行使收集或交付偽造變造通貨、幣券罪)
行使偽造、變造之通用貨幣、紙幣、銀行券，或意圖供行使之用而收集或交付於人者
，處三年以上十年以下有期徒刑，得併科五千元以下罰金。
收受後方知為偽造、變造之通用貨幣、紙幣、銀行券而仍行使，或意圖供行使之用而
交付於人者，處五百元以下罰金。
第一項之未遂犯罰之。
中華民國刑法第三百三十七條(侵占遺失物罪)
意圖為自己或第三人不法之所有，而侵占遺失物、漂流物或其他離本人所持有之物者
，處五百元以下罰金。
